【裁判字號】    89,訴,2287
【裁判日期】    890731
【裁判案由】    遷讓房屋
【裁判全文】
臺灣臺北地方法院民事判決  八十九年度訴字第二二八七號
    原      告  乙○○
    訴訟代理人  張世興律師
    複  代理人  陳在源律師
    被      告  甲○○
右當事人間請求遷讓房屋等事件，本院判決如左：
    主    文
被告應自門牌號碼台北市○○○路○段一七五巷三五弄七號四樓房屋遷出，將該房屋
交還原告。
被告應給付原告新台幣壹佰萬元，及自民國八十九年六月十三日起至清償日止，按年
息百分之五計算之利息。
訴訟費用由被告負擔。
本判決於原告以新台幣肆拾肆萬元供擔保後，得假執行。但被告如於假執行程序實施
前，以新台幣壹佰拾壹萬肆仟玖佰元為原告預供擔保，得免為假執行。
    事    實
甲、原告方面：
一、聲明：除假執行供擔保金額外，如主文第一、二項所示。
二、陳述：緣被告因需金錢週轉，一再拜託原告幫忙，兩造遂於民國八十八年八月二
    十四日簽立協議書，將台北市○○○路○段一七五巷三五弄七號四樓房屋及其基
    地（下稱系爭房屋），移轉登記為原告所有，以原告信用向中國國際商業銀行城
    中分行借款新台幣（下同）壹仟貳佰伍拾萬元，借貸錢款全部由被告支用，日後
    該貸款之繳息及清償之責任亦全部由被告負責，協議書第三條並約定，上開貸款
    如有一期逾期未按時繳息還款，被告承諾即時無條件將系爭房屋交付原告全權處
    分，原告並得以出售價款清償本標的之貸款本息及一切必要費用；有上述情事發
    生時，被告應賠償原告壹佰萬元之懲罰性違約金。詎被告自八十九年三月起，竟
    連續數月未繳付貸款本息，至八十九年五月十八日即已拖欠三期，每期玖萬玖仟
    玖佰拾玖元，三期合計高達貳拾玖萬玖仟捌佰壹拾柒元，銀行一再催繳，原告
    亦一再催促被告繳付，被告竟始終不予置理，原告恐薪資及其他財產遭拖累，個
    人信用破產，乃先行代繳一期，並爰依上開協議第三條請求被告交付系爭房屋予
    被告，並給付懲罰性違約金壹佰萬元。
三、證據：提出協議書、中國國際商業銀行城中分行函、存證信函、匯款回條聯、房
    屋現值證明書（以上均影本）為證。
乙、被告方面：被告未於言詞辯論期日到場，據其提出書狀所記載之聲明及陳述略稱
    ：
一、聲明：駁回原告之訴；如受不利判決，願供擔保請准宣告免為假執行。
二、陳述：
（一）兩造確曾簽立上開協議書，惟被告係因一時週轉不便，惟亦已盡力繳納，並非
      不予聞問，況系爭房屋為虛偽之買賣，兩造知之甚詳，以買賣為原因過戶後，
      旋由原告以自己名義為借款人及抵押物提供之義務人向銀行借款，借得後再將
      款項交付被告，形同被告以房屋為抵押擔保，如被告因一時不便無法清償本息
      ，則房地即任原告處理，此種情形實與流抵押契約相同。按民法第八百七十三
      條第二款所稱之抵押權，雖係指已登記之抵押權而言，然該項立法意旨，係在
      保護債務人，免其因一時急迫而蒙重大之不利，故對於未登記之抵押權所為流
      質契約訂定，亦屬無效，最高法院四十年台上字第七六六號著有判例可稽。本
      件與抵押擔保之性質並無二致，其不同僅在所有權移轉在先而已，應得類推適
      用上開判例。
（二）職是，本件協議書有無效之情形，原告據此無效之契約主張應無理由，況被告
      因一時窘迫竭力自行償還部分本息已得銀行諒解，詎原告仍落井下石意欲將被
      告房地據為己有，當初之信任關係竟因近利化為烏有，原告權利之行使顯亦有
      濫用情事。
    理    由
一、程序方面：被告未於言詞辯論期日到場，核無民事訴訟法第三百八十六條各款所
    列情形，爰依原告之聲請，由其一造辯論而為判決。
二、原告起訴主張：緣被告因需金錢週轉，一再拜託原告幫忙，兩造遂於八十八年八
    月二十四日簽立協議書，將系爭房屋移轉登記為原告所有，以原告信用向中國國
    際商業銀行城中分行借款壹仟貳佰伍拾萬元，借貸錢款全部由被告支用，日後該
    貸款之繳息及清償之責任亦全部由被告負責，協議書第三條並約定，上開貸款如
    有一期逾期未按時繳息還款，被告承諾即時無條件將系爭房屋交付原告全權處分
    ，原告並得以出售價款清償本標的之貸款本息及一切必要費用；有上述情事發生
    時，被告應賠償原告壹佰萬元之懲罰性違約金。詎被告自八十九年三月起，竟連
    續數月未繳付貸款本息，至八十九年五月十八日即已拖欠三期，合計貳拾玖萬玖
    仟捌佰壹拾柒元，銀行一再催繳，原告亦一再催促被告繳付，被告竟始終不予置
    理，原告爰依上開協議第三條請求被告交付系爭房屋予被告，並給付懲罰性違約
    金壹佰萬元等語。被告則以：上開協議書約定實為流抵押契約，依民法第八百七
    十三條第二項及類推適用最高法院四十年台上第七六六號判例，應屬無效，且原
    告有權利濫用之情事等語，資為抗辯。
三、原告主張之事實，業據提出協議書、中國國際商業銀行城中分行函、存證信函、
    匯款回條聯為證，復為被告所不爭執，堪信為真實。
四、按債務人為擔保其債務，將擔保物所有權移轉與債權人，而使債權人在不超過擔
    保之目的範圍內，取得擔保物所有權者，為信託的讓與擔保，債務人如不依約清
    償債務，債權人得將擔保物變賣或估價，而就該價金受清償，最高法院七十年台
    上字第一０四號著有判例可稽。查兩造協議由被告將系爭房屋移轉登記為原告所
    有，以原告名義向中國國際商業銀行貸款，若貸款有一期逾期未按時清償，被告
    即應將系爭房屋交付原告處分，以出售價款清償貸款本息及必要費用，業如前述
    ，是被告將系爭房屋所有權移轉與原告，係為擔保前揭貸款債務為目的，核其性
    質，即為所謂之「信託的讓與擔保」，今被告於八十九年三月起即未繳付貸款本
    息，亦如前陳，依首揭判例意旨，原告自得請求被告交付系爭房屋以供處分而就
    出售價金受償。被告雖抗辯稱：上開約定形同流抵押契約，依民法第八百七十三
    條第二項及類推適用最高法院四十年台上字第七六六號判例，應屬無效云云，惟
    民法第八百七十三條第二項之立法意旨，在於避免債權人乘債務人之窘迫而取得
    與其債權額不相當之利益；查本件係屬「信託的讓與擔保」，原告僅在不超過擔
    保之目的範圍內取得擔保物所有權，且僅得在債權額範圍內就系爭房屋之價金受
    償，要無取得與債權額不相當之利益之可能，尚與上開法條之規範意旨及情形有
    違，亦無類推適用最高法院四十年台上字第七六六號判例之基礎，是被告上揭抗
    辯尚無足取，兩造前開交付系爭房屋供原告處分之約定，並非無效。至被告另辯
    以原告有權利濫用情事云云，然查，原告因被告未按時繳付貸款本息，需自行對
    銀行擔負清償債務之義務，其依約請求被告交付系爭房屋以就處分價金受償，乃
    為維護權益所必要，並非以損害他人為目的，難認有何權利濫用之情事，被告所
    陳亦無理由。
五、綜上所論，被告既自八十九年三月間起即未繳付貸款本息，原告依兩造簽立之協
    議書第三條，請求被告交付系爭房屋以供處分受償，並給付原告壹佰萬元之懲罰
    性違約金，為有理由，應予准許。
六、原告於八十九年七月日提出之辯論書狀，為同年月十二日言詞辯論終結後所提出
    ，是其內容非在本院審酌範圍之內，併此陳明。
七、兩造均陳明願供擔保，請准宣告假執行或免為假執行，經核均無不合，爰分別酌
    定相當擔保金額准許之。
八、原告之訴為有理由，依民事訴訟法第三百八十五條第一項前段、第七十八條、第
    三百九十條第二項、第三百九十二條，判決如主文。
中      華      民      國    八十九    年      七      月    三十一    日
                              民事第五庭審判長法      官  邱新福
                                              法      官  林秀圓
                                              法      官  歐陽漢菁
右為正本係照原本作成
如對本判決上訴，須於判決送達後廿日內向本院提出上訴狀
中      華      民      國    八十九    年      七      月    三十一    日
                                              法院書記官  劉穗筠


司法院資訊處製作；財團法人民間司法改革基金會備份。
